臺灣臺北地方法院民事判決
                                    110年度店重訴字第1號
原      告  財團法人台北縣私立真光教養院

法定代理人  胡繼軒  

兼上一人
法定代理人  胡峻源  

訴訟代理人  林瑞珠律師            
被      告  王文賢  
訴訟代理人  蘇清水律師
            蔡宜均律師
            蘇國欽律師
上列當事人間確認本票債權不存在事件，本院於民國111年2月8
日言詞辯論終結，判決如下：
    主      文
原告先位、備位之訴均駁回。
訴訟費用新臺幣柒拾伍萬玖仟捌佰貳拾肆元由原告連帶負擔。
    事實及理由
壹、程序部分：
一、按財團法人經主管機關撤銷或廢止許可後，應即進行清算；
    其清算程序，適用民法之規定，民法未規定者，準用股份有
    限公司清算之規定；該財團法人在清算之必要範圍內，視為
    存續；此觀財團法人法第32條第1 項準用同法第31條規定甚
    明。而該法公布施行前之內政部審查內政業務財團法人設立
    許可及監督要點（已於民國108年2月1日廢止）第17點第1項
    亦規定，財團法人經董事會依捐助章程決議解散、經本部撤
    銷、廢止許可或經該管法院宣告解散者，應即依民法及非訟
    事件法等相關規定辦理解散及清算終結登記。又依非訟事件
    法第88條第3項準用同條第1項、同法第89條規定，已成立之
    法人，經主管機關撤銷許可者，由清算人聲請法人解散登記
    ，其清算程序，準用民法關於法人清算之規定。而依民法第
    37條、第41條規定，法人解散後，其財產之清算，由董事為
    之，但其章程有特別規定，或總會另有決議者，不在此限；
    其清算之程序，除民法第1編第2章第2節第1款通則有規定外
    ，準用股份有限公司清算之規定。再按清算人有數人時，得
    推定一人或數人代表公司，如未推定時，各有對於第三人代
    表公司之權，復為公司法第85條第1項前段所明定，此項規
    定依公司法第334條規定並為股份有限公司之清算所準用。
    是財團法人經主管機關廢止許可後，即應由全體董事擔任清
    算人辦理解散登記並進行清算程序，而清算人間未推定一人
    或數人代表公司時，得由清算人各自對外代表法人，並得擔
    任其法定代理人提起訴訟。查本件原告財團法人台北縣私立
    真光教養院（下稱真光教養院）於101年8月17日經新北市政
    府廢止其設立許可，雖經提起行政救濟，惟業經臺北高等行
    政法院以102年度訴字第964號判決駁回、最高行政法院105
    年度裁字第490號裁定駁回上訴確定，則原告真光教養院於
    廢止許可函送達時，即應解散進入清算程序，無庸再由法院
    裁定宣告解散或由行政機關命令解散。原告真光教養院於10
    1年8月17日經新北市政府廢止其設立許可時，適值相對人之
    第11屆董事在任，其章程並未明定清算人產生方式，且未另
    外選任清算人，即應以第11屆全體董事為其清算人進行清算
    程序。原告胡峻源為原告真光教養院第11屆董事之一，於原
    告真光教養院進入清算程序時為其當然清算人之一，在原告
    真光教養院未推定清算人1 人或數人代表時，各清算人對於
    第三人皆有代表相對人之權，則胡繼軒、胡峻源以胡繼軒法
    定代理人身分對被告提起訴訟，即非未經法定代理人合法代
    理，合先敘明。
二、又按確認法律關係之訴，非原告有即受確認判決之法律上利
    益者，不得提起之，民事訴訟法第247 條第1 項前段定有明
    文。而所謂即受確認判決之法律上利益，指因法律關係之存
    否不明確，致原告在私法上之地位有受侵害之危險，而此項
    危險得以對被告之確認判決除去而言（見最高法院27年度上
    字第316號、52年台上字第1240號判例要旨）。查本件被告
    持有原告共同簽發如附表所示之本票（下稱系爭本票），向
    本院聲請准予強制執行之民事裁定（108年度司票字第8317
    號），而原告否認被告就系爭本票之票據債權存在，則兩造
    就原告應否負擔系爭本票債務有所爭執，此法律關係之存否
    不明確，致原告在私法上之地位有受侵害之危險，而此項危
    險得以對於被告之確認判決除去之，是原告有即受確認判決
    之法律上利益，揆諸前揭說明，原告提起本件確認之訴，應
    予准許。
三、再按，民事訴訟法第427 條第2 項之訴訟，案情繁雜或其訴
    訟標的金額或價額逾第1 項所定額數10倍以上者，法院得依
    當事人聲請，以裁定改用通常訴訟程序，並由原法官繼續審
    理，民事訴訟法第427 條第5 項定有明文。經查，本件當事
    人間請求確認本票債權不存在事件，其訴訟標的價額為新臺
    幣（下同）84,972,300元，已逾民事訴訟法第427 條第1項
    所定額數10倍以上，原告聲請改用民事通常訴訟程序，是本
    院於民國110年3月11日裁定改用通常程序審理，合先敘明。
三、第按，訴狀送達後，原告不得將原訴變更或追加他訴。但請
    求之基礎事實同一、不甚礙被告之防禦及訴訟之終結者，不
    在此限，民事訴訟法第255條第1項第2款、第7款亦有明文之
    規定。經查，原告於起訴時訴之聲明為：「確認編號TH0000
    000商業本票（下稱系爭本票），被告對原告本票債權完全
    不存在，並裁定停止本票強制執行」（見本院卷㈠第5頁）；
    嗣於本院111年2月8日言詞辯論期日追加胡峻源為原告，並
    將訴之聲明變更追加為：「先位聲明：㈠確認被告所持有系
    爭本票，對原告兩人之本票債權不存在；㈡被告不能執上開
    本票及臺灣臺北地方法院108 年度司票字第8317、18738 號
    民事裁定為執行名義對原告兩人為強制執行；㈢被告應將系
    爭本票返還予原告兩人。備位之訴聲明：確認被告持有原告
    共同簽發系爭本票，於73萬元金額範圍內之本票債權不存在
    。」（見本院卷㈡第67頁至第68頁），核原告所為前揭訴之
    變更追加，是其請求之基礎事實同一，亦不甚礙被告之防禦
    及訴訟之終結，揆諸前揭規定，原告所為前揭訴之變更、追
    加，核於法並無不合，應予准許。
貳、實體事項：
一、原告方面：
  ㈠原告起訴主張：原告於96年間因有資金周轉問題，委託原告
    胡峻源介紹金主即訴外人楊永茂借款941萬元（下稱系爭借
    款），然訴外人曾乾奇詐騙其為真正借款人，令原告於96年
    10月11日共同開立金額941萬元之本票乙紙（下稱甲本票）
    以為系爭借款之擔保。後因原告真光教養院第11屆董事長選
    舉發生爭議，致業務停擺而未能清償甲本票之借款，原告真
    光教養院便多次與訴外人楊永茂、曾乾奇協商還款，訴外人
    曾乾奇以其為甲本票之借款人為由，向原告真光教養院請求
    返還自96年起計算系爭借款之利息，共計84,972,300元，便
    由原告等於107年6月13日共同簽發如附表所示之系爭本票，
    後始知無甲本票之原因關係存在。另訴外人曾乾奇夥同4位
    不知姓名男女於108年2月16日，在新北市○○區○○街00巷0號
    咖啡廰以詐欺、脅迫方式強制原告胡峻源簽署債權讓渡書讓
    與系爭本票予被告，復於同年月22日訴外人曾乾奇與被告要
    求原告胡峻源簽立讓與同意書將系爭本票讓予被告；後訴外
    人曾乾奇再於108年12月間，以電話向原告胡峻源催收利息1
    0萬元，原告胡峻源陸續於108年12月31日、109年6月29日及
    109年8月7日將4萬元匯至訴外人曾唯宸之彰化銀行建興分行
    帳戶。因系爭借款與被告及訴外人曾乾奇無關，系爭本票債
    權自不存在於兩造間等語，爰依民法第92條、第93條規定提
    起本件訴訟，並聲明：⒈先位聲明：⑴確認被告所持有系爭本
    票，對原告兩人之本票債權不存在；⑵被告不能執上開本票
    及臺灣臺北地方法院108 年度司票字第8317、18738 號民事
    裁定為執行名義對原告兩人為強制執行；⑶被告應將系爭本
    票返還予原告兩人。⒉備位之訴聲明：確認被告持有原告共
    同簽發系爭本票，於73萬元金額範圍內之本票債權不存在。
  ㈡對被告答辯所為之陳述：
　⒈被告雖提出訴外人曾乾奇向被告借款於107年7月15日所簽立
    之切結書（下稱系爭切結書）及擔保借款之本票，然上開本
    票最早簽發之時間為97年6月26日，最高金額為600萬元，如
    以現金支付顯不合常理。又訴外人曾乾奇自97年即已還不出
    利息與本金，被告何以尚出借36筆借款，且多為百萬元以上
    ，被告與訴外人曾乾奇間是否存有金流並非無疑。
　⒉依訴外人曾乾奇之證述，可認為訴外人楊永茂於97年間就941
    萬元所為之強制執行程序聲請，即為訴外人曾乾奇將對原告
    真光教養院之941萬元債權轉讓予訴外人楊永茂以抵償訴外
    人曾乾奇對訴外人楊永茂之債務，事後訴外人曾乾奇對原告
    已無941萬元債權存在，訴外人曾乾奇自不得再向原告請求
    清償941萬元之本金及利息。
　⒊被告以73萬元之債權取得高達8,497萬2,300元之系爭本票，
    係以不相當對價取得票據，以違反票據法第14條2項規定。
二、被告方面：
  ㈠被告取得系爭本票並無票據法第14條第2項「無對價或以不相
    當之對價取得票據」之情形，被告係以相當對價取得系爭本
    票。被告與訴外人曾乾奇為朋友關係，自93年間雙方即有金
    錢借貸往來，被告向來係以現金或匯款方式交付借款予訴外
    人曾乾奇，一般是交付現金，偶遇緊急情況時，則以匯款方
    式為之。而自97年至105年間，訴外人曾乾奇所簽發本票開
    始累積數筆借款未還，甚至從105年起更對被告避不見面，
    經被告多次聯絡後，始於107年才得以與訴外人曾乾奇取得
    聯繫、結算雙方間之債務（本金及利息總計共8,871萬2,800
    元整），有簽立系爭切結書、借款時交付之37張本票、訴外
    人曾乾奇所有台新銀行中和分行帳號00000000000000號帳戶
    及訴外人曾乾奇與證人王富源於本件110年9月28日證述可證
    。進而被告始將本案由原告共同簽發之系爭本票交付被告。
    是被告與原告就系爭本票非前後手，且被告係以相當對價關
    係自訴外人曾乾奇處取得系爭本票，被告取得系爭本票並未
    有票據法第14條第2項「無對價或以不相當之對價取得票據
    」之情形，原告據此項主張被告不得享有票據上權利，實無
    理由。
　㈡原告主張被告係惡意或以顯不相當之對價取得系爭本票，而
    為本件票據之抗辯。原告對此事實，即負有舉證之責任，而
    非由執票人之被告舉證其係善意或以相當之對價取得系爭本
    票。而票據法第13條但書及第14條第1項之惡意抗辯，所謂
    惡意係指明知而言，即執票人明知票據債務人與發票人前手
    間存有抗辯事由，於本件則指被告明知原告與訴外人曾乾奇
    間消費借貸之法律關係存有瑕疵而取得原告簽發系爭本票而
    言，然被告實未知原告與訴外人曾乾奇間法律關係為何，且
    原告就被告惡意取得系爭本票，未舉證以實其說。再被告取
    得系爭本票係自訴外人曾乾奇處取得，無以對原告施強暴脅
    迫。且原告稱被告與訴外人曾乾奇於108年2月22日在新北市
    ○○區○○街00巷0號咖啡廳見面，乃被告不認識原告，為依法
    提示票據並請求原告給付票款，始於上開時地見面，當時會
    談並無爭執且無報警尋求處理，是以，原告依票據法第13條
    但書主張原因關係之惡意抗辯，應無理由。
　㈢不論本件原告與系爭本票之前手即訴外人曾乾奇間之法律關
    係為何及其法律關係存否瑕疵，其無法證明被告取得系爭本
    票時存有惡意或重大過失，復未證明被告係基於無對價或顯
    不相當之對價取得系爭本票，均不得以其與系爭本票之前手
    即訴外人曾乾奇間之抗辯事由對抗被告，被告自得依本票上
    文義記載，請求發票人即原告負給付票款之責。而原告自無
    以票據法第13條但書、第14條第1、2項等抗辯規定，主張被
    告係以惡意或重大過失取得票據，而不得享有票據上之權利
    ，及係無對價或以不相當之對價取得票據，而不得享有優於
    其前手之權利，故原告拒負票據責任，應無理由等語。並聲
    明：原告之訴駁回。
三、兩造不爭執及爭執事項（參見本院卷㈠第155頁）：
  ㈠不爭執事項：
  ⒈原告真光教養院與原告胡峻源共同簽發系爭本票。
　⒉被告係自訴外人曾乾奇處取得系爭本票。
　⒊系爭本票經被告向臺灣臺北地方法院聲請裁定准予強制執行
    ，經臺灣臺北地方法院以108年度司票字第8317號裁定准予
    。
  ㈡爭執事項：
　　被告能否對原告主張票據權利，即原告主張本票債權不存在
    有無理由。
四、得心證之理由：
  ㈠先位聲明：
　⒈按票據債務人不得以自己與執票人之前手間所存抗辯之事由
    對抗執票人。但執票人取得票據出於惡意者，不在此限。票
    據法第13條定有明文。是票據行為，為不要因行為，票據上
    之權利義務，悉依票上所載文義定之，與其基礎之原因關係
    各自獨立，執票人不負證明關於給付原因之責任，如票據債
    務人主張執票人取得票據出於惡意或詐欺、脅迫時，則應由
    該債務人負舉證之責；又所謂因被脅迫而為意思表示，係指
    因相對人或第三人以不法危害之言語或舉動加諸表意人，使
    其心生恐怖，致為意思表示而言（最高法院97年度臺上字第
    2242號、95年度台上字第2948號判決要旨參照）。查，原告
    雖主張訴外人曾乾奇夥同4位不知姓名男女於108年2月16日
    ，在新北市○○區○○街00巷0號咖啡廰以詐欺、脅迫方式強制
    原告胡峻源簽署債權讓渡書讓與系爭本票予被告云云，然此
    部分未據原告提出相關證據證明有上揭情事，更遑論原告共
    同簽發系爭本票之時間點乃107年間，遠早於原告所指遭詐
    欺、脅迫之108年2月16日，而原告既未就被告取得系爭本票
    係出於惡意或詐欺、脅迫一節舉證證明，應認執票人之被告
    取得系爭支票並非出於惡意或詐欺、脅迫，先予敘明。　
　⒉按票據債務人不得以自己與發票人或執票人之前手間所存抗
    辯之事由對抗執票人。但執票人取得票據出於惡意者，不在
    此限，此為票據法第13條所明定。該條但書所謂惡意，係指
    執票人明知票據債務人對於發票人或執票人之前手間，有抗
    辯事由存在而言。執票人有無惡意，應以其取得票據時為決
    定之標準，並應由票據債務人就此負舉證責任。又票據法第
    14條第2項規定，無對價或以不相當之對價取得票據者，不
    得享有優於其前手之權利。惟票據行為為不要因行為，執票
    人不負證明關於給付原因之責任，如票據債務人主張執票人
    取得票據係無對價或以不相當對價取得，應由該債務人負舉
    證責任（最高法院85年度台上第286號判決意旨參照）。查
    ，系爭本票係原告簽發與訴外人曾乾奇，且尚不能認原告得
    以遭脅迫為由撤銷其發票之意思表示，業據說明如前，則訴
    外人曾乾奇自具系爭本票之完整權利，有為包含轉讓票據在
    內之處分權限，被告自訴外人曾乾奇處受讓系爭本票，依前
    揭說明，無票據法第14條第1項規定之適用。原告雖另質疑
    訴外人曾乾奇將對原告真光教養院之941萬元債權轉讓予訴
    外人楊永茂以抵償訴外人曾乾奇對訴外人楊永茂之債務，事
    後訴外人曾乾奇對原告已無941萬元債權存在，訴外人曾乾
    奇自不得再向原告請求清償941萬元之本金及利息云云，然
    由證人曾乾奇之證述可知，其係將甲本票交付予楊永茂做為
    借款之擔保，並非債權讓與（參見本院卷㈡第24頁），則訴
    外人曾乾奇對原告尚有941萬元債權存在，自得請求原告簽
    立系爭本票以償還所積欠之利息，另證人曾乾奇、王富源於
    本院審理時業已證述關於訴外人曾乾奇與被告之消費借貸往
    來情事（參見本院卷㈡第18頁至第27頁）。此外，原告亦未
    提出其他證據以證明被告係無對價或以不相當對價取得系爭
    本票，原告所提之對價抗辯，自不足採。系爭本票既係原告
    簽發交付訴外人曾乾奇，足見原告與被告間並非直接前後手
    之關係，原告既未舉證被告受讓系爭本票係出於惡意，或無
    對價或以不相當之對價取得系爭本票，自不得執原告與訴外
    人曾乾奇間所生抗辯事由，對抗被告。亦即原告與訴外人曾
    乾奇間交付票據之原因關係，是渠二者間如何主張權利之問
    題，顯與被告無涉，原告即票據債務人尚無由執原告與被告
    之前手即訴外人曾乾奇之抗辯事由對抗被告。
　㈡備位聲明：
　　原告主張被告係以73萬債權取得高達8,497萬2,300元之系爭
    本票云云，核其所主張之內容顯與前開票據法第14條第2項
    規定部分相同，駁回之理由詳參四、㈠⒉部分，附此說明。
五、從而，原告先位訴請⑴確認被告所持有系爭本票，對原告兩
    人之本票債權不存在；⑵被告不能執上開本票及臺灣臺北地
    方法院108 年度司票字第8317、18738 號民事裁定為執行名
    義對原告兩人為強制執行；⑶被告應將系爭本票返還予原告
    兩人。備位訴請確認被告持有原告共同簽發系爭本票，於73
    萬元金額範圍內之本票債權不存在，均為無理由，應予駁回
    。
六、原告於本件言詞辯論終結後之111年3月19日提出民事陳報狀
    欲證明被告所指具體匯款日期、匯款金額，要與證人曾乾奇
    之證述及系爭本票之金額不符，然縱令匯款日期及金額有所
    出入，至多僅能證明被告與訴外人曾乾奇資金往來繁雜，並
    不能因此推論被告取得系爭本票係以顯不相當之金額取得。
    本件事證已臻明確，兩造其餘攻擊防禦方法及所提證據，於
    本判決結果不生影響，爰不一一論述，併此敘明。。
七、訴訟費用負擔之依據：民事訴訟法第78條、第85條第2 項。
    本件訴訟費用額為裁判費，金額確定為759,824元，由敗訴
    之原告連帶負擔。
中　　華　　民　　國　　111 　年　　3 　　月　　25　　日
                      臺灣臺北地方法院民事庭
                              法  官  石蕙慈　　
附表：
編號 發票人 發票日    （民國） 到期日  （民國） 付款地 票面金額   （新臺幣）  票據號碼 備註 1 胡峻源、財團法人台北縣私立真光教養院即原告 107年6月13日 無  84,972,300元 TH0000000 108年度司票字第8317號 
計算書：
項        目              金  額（新臺幣）    備    註
第一審裁判費             759,824元
合        計             759,824元 
以上正本係照原本作成。
如對本判決上訴，須於判決送達後20日內向本院提出上訴狀。如
委任律師提起上訴者，應一併繳納上訴審裁判費。 
中　　華　　民　　國　　111 　年　　3 　　月　　25　　日
                              書記官  徐子芹